臺灣高等法院刑事判決　　　　　　　　　　　　　九十二年度上訴字第三○九三號
　　上　訴　人　臺灣臺北地方法院檢察署檢察官
　　被　　　告　甲○○
　　　　　　　　丙○○
　　共　　　同
　　選任辯護人　沈棱律師
右上訴人因被告等違反商業會計法等案件，不服臺灣臺北地方法院九十二年度訴字第
一四五號，中華民國九十二年八月六日第一審判決（起訴案號：臺灣臺北地方法院檢
察署八十九年度偵字第二三○九七號），提起上訴，本院判決如左：
    主  文
原判決撤銷。
甲○○、丙○○共同商業負責人，明知為不實之事項，而填製會計憑證及記入帳冊，
各處有期徒刑肆月，如易科罰金，均以佰元折算壹日。
    事  實
一、甲○○與丙○○為夫妻關係，民國八十七年間與甲○○之阿姨、姨丈丁○○、乙○○在台北市○○路七十號合資成立資本額為新台幣（下同）五百萬元之欣亞國
    際不動產有限公司（以下簡稱欣亞公司），丁○○、乙○○夫妻出資三百五十萬
    元，由丁○○交付面額共三百八十萬元之支票三紙（其中三十萬元為償還甲○○
    、丙○○之借款）予甲○○、丙○○。丙○○為欣亞公司實際負責人，甲○○則
    為欣亞公司之登記負責人。詎丙○○、甲○○基於共同之犯意，明知股東丁○○
    出資三百五十萬元，股東黃淑蘭、曹發苗及林曉妮（分別為甲○○之母親、繼父
    及妹妹）均係人頭股東並未出資，於八十七年九月十六日利用不知情之會計師陳
    亮光向臺北市政府建設局申請設立登記時，使臺北市政府建設局之公務員登載欣
    亞公司股東丁○○、黃淑蘭、曹發苗、林曉妮各出資四十萬元，將不實之事項登
    載於職務上所掌之公文書，足以生損害於主管機關對於公司登記之管理及出資人
    丁○○、乙○○。欣亞公司成立後，丙○○及甲○○復基於共同之犯意，明知係
    自行購買，並非欣亞公司所購車輛，於八十八年一月三十日，由甲○○於分錄簿
    上記載「憑單號碼0000000、會計科目：運輸設備、摘要：購入運輸設備
    、借方金額：七十八萬二千五百元」，並製作轉帳傳票。丙○○及甲○○均為欣
    亞公司處理事務，基於共同及概括之犯意，意圖為第三人不法之利益，於八十八
    年六月十日將欣亞公司之現金資產五十萬元匯款至丙○○、甲○○之子葉曜德之
    誠泰銀行帳戶收取利息，又連續於八十八年六月二十二日將欣亞公司之現金資產
    十五萬元借款予張瑞蓮，而匯入其郵局帳戶，而為違背其任務之行為，致生損害
    於欣亞公司。
二、案經丁○○、乙○○訴由臺灣臺北地方法院檢察署檢察官偵查起訴。
    理  由
一、訊據被告丙○○及甲○○對於欣亞公司股東，出資登載不實及會計分錄簿、轉帳
    傳票記載不實部分，均坦承不諱，對於將欣亞公司之金錢五十萬元匯款至葉耀德
    帳戶之犯行，也供承在卷，惟辯稱該五十萬元是欣亞公司之盈餘，將錢存入葉耀
    德之帳戶係為了暫放在葉耀德之戶頭，以持分配；對於將欣亞公司之金錢十五萬
    元匯款至張瑞蓮帳戶之情節，甲○○自白不諱。被告丙○○則辯稱其不知情云云
    。
二、然查：
（一）右揭犯罪事實，業據告訴人丁○○、乙○○於偵審中指訴綦詳，並經辦理公司
      登記之會計師陳亮光、欣亞公司掛名股東黃淑蘭、曹發苗、林曉妮、及借款之
      張瑞蓮於原審法院證述屬實（見原審卷第四十五頁至第五十二頁、第一一六頁
      至第一一八頁、第一七八頁至第一八三頁），並有欣亞公司設立登記資料、八
      十八年六月十日匯款五十萬元至葉曜德之誠泰銀行帳戶之匯款通知單暨現金支
      出傳票、八十八年六月二十二日匯款十五萬元至張瑞蓮之郵局帳戶之郵政國內
      匯款執據暨現金支出傳票、誠泰銀行存款戶第000000000000葉曜
      德自八十七年至八十九年間之帳戶明細表、楊梅郵局存簿儲金○六七七五○─
      ○帳號（戶名：張瑞蓮）之開戶基本資料及八十八年間存提款明細表、第一商
      業銀行南松山分行存款戶欣亞公司（帳號00000000000）自八十七
      年十月訖九十二年一月之存款往來交易明細表、欣亞公司八十八年度分錄簿記
      載明細表、八十八年一月三十日購入運輸設備轉帳傳票、慶豐商業銀行購車放
      款繳款存根等在卷可憑。
（二）被告等若有意將欣亞公司之資金五十萬元作為盈餘，以持分配，應以欣亞公司
      銀行帳戶存入款項，或以傳票記明五十萬元係供作盈餘之用。竟將該五十萬元
      存入被告二人之子葉耀德之帳戶中，且葉耀德誠泰銀行之帳戶，的確因所存入
      之五十萬元而於八十八年十二月二十一日結算出四千多元之利息收入，顯然被
      告意圖使葉耀德取得該五十萬元所生利息之利益，並足以生損害於欣亞公司之
      財產。
（三）證人張瑞蓮證稱：向被告甲○○之母親黃淑蘭借錢。證人黃淑蘭稱有借錢予張
      瑞蓮等語。被告甲○○也坦承係借錢予張瑞蓮而匯款。被告丙○○始終供承伊
      為欣亞公司之實際負責人，實際負責欣亞公司之經營及財務，對於被告甲○○
      將公司款項匯款給張瑞蓮之事，如何能諉為不知。被告二人為公司負責人，擅
      將公司款項借予他人，自違背其任務，足生損害於欣亞公司。
（四）綜上所述，被告二人所辯，應係卸責之詞，不足採信。其等罪證明確，犯行洵
      堪認定，應予依法論科。
三、核被告丙○○、甲○○所為，係犯刑法第二百十四條使公務員登載不實事項於公
    文書罪、商業會計法第七十一條第一款商業負責人明知為不實之事項而填製會計
    憑證及記入帳冊罪、刑法第三百四十二條第一項之背信罪。被告二人就上開犯行
    ，有犯意之聯絡及行為之分擔，皆為共同正犯。被告利用不知情之會計師陳亮光
    使公務員登載不實，為間接正犯。按商業會計法第七十一條第一款以明知為不實
    之事項而填製會計憑證及記入帳冊之罪，原即含有業務上登載不實之本質，不再
    論以刑法第二百十五條業務上登載不實文書罪。被告等二次背信之犯行，時間緊
    接，方法相同，且所犯構成要件相同之罪，顯係基於概括之犯意反覆為之，應依
    連續犯規定，論以一罪。被告所犯上揭三罪間，有方法與目的之牽連關係，應依
    刑法第五十五條規定，從較重商業會計法第七十一條第一款規定處斷。公訴人雖
    漏未對被告等所犯刑法第二百十四條使公務員登載不實之犯行起訴，然既與其餘
    起訴有罪部分有裁判上一罪之關係，法院自得一併審理。至檢察官認被告二人於
    八十八年六月十日將欣亞公司之現金資產五十萬元匯款至葉曜德帳戶、於八十八
    年六月二十二日將欣亞公司之現金資產十五萬元匯款予張瑞蓮帳戶，所得款項悉
    數侵占入己，認被告二人涉犯刑法第三百三十六條第二項業務侵占罪嫌。惟被告
    二人堅決否認有業務侵占犯行，辯稱匯入葉曜德帳戶之金額是欣亞公司盈餘之暫
    保款、同年度已匯回欣亞公司帳戶，匯入張瑞蓮帳戶之金額是為借給張瑞蓮之款
    項，張瑞蓮已全數歸還等語。證人張瑞蓮於原審對借款並已還款之事證述明確。
    而核第一商業銀行南松山分行存款戶欣亞公司（帳號00000000000）
    存款往來交易明細表中記載八十八年六月三十日存入十六萬二千元（包含張瑞蓮
    所還款項十五萬元）、八十八年八月三十一日存入三十萬元、八十八年十月十五
    日存入十三萬七千元、八十八年十月十五日十三萬七千元收入傳票（傳票上並註
    明本應匯款二十萬元，六萬三千元為月費）、八十八年六月三十日十五萬元收入
    傳票（張瑞蓮所還款項十五萬元），該存入丙○○帳戶之五十萬元及借款張瑞蓮
    之十五萬元，均已歸還欣亞公司，被告二人所辯應屬可徵，尚難證明被告等有侵
    占之犯行。被告等僅意圖為葉曜德及張瑞蓮不法之利益，未經股東會決議而擅將
    欣亞公司之款項匯入葉曜德及張瑞蓮之帳戶內，致生損害於欣亞公司之財產，應
    構成刑法第三百四十二條第一項之背信罪，公訴人起訴法條，雖有未洽，但起訴
    之犯罪事實，基本事實同一，法院自得變更起訴法條。
四、公訴意旨另以：被告於八十七年間，基於共同之犯意，意圖為自己不法所有之犯
    意與丁○○、乙○○夫妻合資成立欣亞公司，佯稱將出資一百五十萬元，要求丁○○、乙○○夫妻出資三百五十萬元，資本額為五百萬元。致丁○○、乙○○不
    疑有他，交付面額共三百八十萬元之支票三紙（其中三十萬元為償還被告之借款
    ）。惟甲○○、丙○○實際上根本無資力，雖成立欣亞公司，資本額僅二百萬元
    ，公司資金係丁○○、乙○○二人所出，逾二百萬元部分則據為己用，花費殆盡
    ，因認被告甲○○、丙○○另涉有刑法第三百三十九條第一項之詐欺取財罪嫌或
    刑法第三百三十六條第二項之業務侵占罪嫌。經訊之被告甲○○、丙○○均堅決
    否認有詐欺、侵占之犯行，辯稱：公司設立頂讓店面，花費六十一萬元，解除原
    台北市○○路店面契約，投資七十萬元，另支出生財器具六十萬元至八十萬元，
    加盟金及權利金四十萬元，員工薪資及店面押租金二十五萬元，並未侵占及詐欺
    ，因已支出款項，故暫登記公司資本二百萬元等語。而核被告二人確實有設立欣
    亞公司，有欣亞公司設立登記資料及臺北市政府營利事業登記證在卷可證。證人
    即辦理欣亞公司申請設立登記之會計師陳亮光於原審法院證稱：出資額的登記有
    可能是形式上的登記，不一定與實際的出資額一樣（見原審法院九十二年六月二
    十四日訊問筆錄）。本件並有被告為公司支出款項之帳冊等資料在卷可證。足認
    被告所辯，尚屬可採。此外，復查無其他積極證據，足以證明被告等有詐欺或侵
    占之犯行。因檢察官認與前開論罪科刑之部分，有牽連犯裁判上一罪之關係，依
    法不另為無罪之諭知。
五、原審對被告為有罪科刑之判決，固非無見。惟查：(一)被告甲○○為公司登記負責
    人，由甲○○負責本人填製不實之會計憑證及記入帳冊，為其所坦承，則商業負
    責人本人填製會計憑證及帳冊，應逕行論以商業負責人違反商業會計法之犯行，
    原審認係經辦會計違反商業會計法，尚有未洽。(二)被告等利用不知情之會計師陳
    亮光犯罪，為間接正犯，原審亦疏未審認。(三)檢察官起訴被告將公司登記資本額
    二百萬元以外之一百八十萬元部分，被告構成詐欺或侵占罪嫌，原審僅記載不構
    成犯罪，不另為無罪諭知，但未說明其理由，亦有判決不備理由之違法，自屬無
    可維持。至檢察官依據告訴人等之聲請，引用告訴人之書狀，就欣亞公司帳冊之
    支出，逐筆爭執，認被告等侵占、詐欺、背信、帳冊記載不實云云，並未提出任
    何積極證據，且被告夫妻二人，與告訴人夫妻二人，上訴本院後，已就公司帳目
    清理核對，為民事和解，解決全部投資金額，有本院和解筆錄在卷可按。是該告
    訴人聲請上訴理由，雖不足採，但原判決既有可議，自應由本院將原判決撤銷改
    判。審酌被告二人之品行、犯罪動機及目的、手段、所生危害、犯後態度、現已
    為民事和解，告訴人等表示不願追究等一切情狀，乃量處如主文第二項所示之刑
    。又被告等係於八十八年間，犯刑法第三百四十二條第一項之背信罪及商業會計
    法第七十一條第一款以明知為不實事項而填載會計憑證及記入帳冊罪，其法定最
    重本刑均為五年以下有期徒刑。惟刑法第四十一條，業於九十年一月十日經修正
    公布施行，修正後之刑法第四十一條第一項規定：犯最重本刑為五年以下有期徒
    刑之罪，而受六個月以下有期徒刑或拘役之宣告者，得予以宣告易科罰金。依刑
    法第二條第一項前段之規定，應適用修正後裁判時之刑法第四十一條第一項前段
    ，宣告易科罰金之折算標準。
五、據上論斷，應依刑事訴訟法第三百六十九條第一項前段、第三百六十四條、第二
    百九十九條第一項前段、第三百條、商業會計法第七十一條第一款、刑法第十一
    條前段、第二條第一項前段、第二十八條、第五十六條、第二百十四條、第三百
    四十二條第一項、第五十五條、第四十一條第一項前段、罰金罰鍰提高標準條例
    第一條前段、第二條，判決如主文。
本案經檢察官劉永清到庭執行職務。
中　　　華　　　民　　　國　　九十三　　年　　　二　　　月　　二十五　　日
                            臺灣高等法院刑事第二十庭
                                審判長法  官　洪　政　雄
                                      法  官　鄧　振　球
                                      法  官　趙　功　恆
右正本證明與原本無異。
如不服本判決，應於收受送達後十日內向本院提出上訴書狀，其未敘述上訴之理由者
並得於提起上訴後十日內向本院補提理由書（均須按他造當事人之人數附繕本）。
                                      書記官　孫　佩　琳
中　　　華　　　民　　　國　　九十三　　年　　　二　　　月　　二十五　　日
附錄：本案論罪科刑法條全文
商業會計法第七十一條第一款
商業負責人、主辦及經辦會計人員或依法受託代他人處理會計事務之人員有左列情事
之一者，處五年以下有期徒刑、拘役或科或併科新台幣十五萬元以下罰金：
一　以明知為不實之事項，而填製會計憑證或記入帳冊者。
刑法第二百十四條
明知為不實之事項，而使公務員登載於職務上所掌之公文書，足以生損害於公眾或他
人者，處三年以下有期徒刑、拘役或五百元以下罰金。
刑法第三百四十二條第一項
為他人處理事務，意圖為自己或第三人不法之利益，或損害本人之利益，而為違背其
任務之行為，致生損害於本人之財產或其他利益者，處五年以下有期徒刑、拘役或科
或併科一千元以下罰金。
